臺灣高等法院花蓮分院刑事判決　　　　 100年度上易字第29號
上　訴　人
即自訴人　　賴興雄
　　　　　　周傑民
　　　　　　郭俊傑
　　　　　　陳又珍
　　　　　　張智超
　　　　　　陳聰慧
　　　　　　曾玉霞
　　　　　　陳淑美
　　　　　　張淵陵
　　　　　　李訓勇
　　　　　　顏新章
　　　　　　林全祿
　　　　　　賴鴻銘
　　　　　　吳進書
　　　　　　楊松根
　　　　　　賴錦昌
前列十六人
共　　　同
自訴代理人　簡燦賢律師
前列十六人
共　　　同
送達代收人　簡燦賢律師
被　　　告　吳耀欽
　　　　　　張麗英
上列上訴人等因誹謗案件，不服臺灣花蓮地方法院99年度自字第
3號中華民國100年1月12日第一審判決，提起上訴，本院判決如
下：
    主  文
原判決撤銷，發回臺灣花蓮地方法院。
    理  由
一、上訴意旨略以：
(一)、本案自訴意旨在於被告等所經營之聯統日報所刊載內容，其
    中「農政考察」並不存在，自訴人認為是於刊登日期前1日
    （99年9月13日）花蓮縣政府所舉辦之「99年度高階主管訓
    練--標竿學習活動」（99年9月8日至同年月12日）之誤。苟
    原審判決認「農政考察」與「99年度高階主管訓練--標竿學
    習活動」不同，則「農政考察」實際上並不存在，乃屬被告
    等所虛構，對於自訴意旨所指，即被告等惡意捏造事實，詆
    毀上訴人等之名譽並無影響。
(二)、承前本案重點在於被上訴人於報紙上登載「名為西部縣市的
    『農政考察』之旅，一度被封為『五星級』最高品質的花蓮
    縣政團隊，『不恥下問』地前往西部各縣市觀摩取經兼旅遊
    ，一行人『浩浩蕩蕩』、『全部都是由納稅人公帑買單』等
    語。」，其中重點即在「前往西部各縣市觀摩取經兼旅遊，
    全都是由納稅人公帑買單」之內容虛偽不實，倘非「99年度
    高階主管訓練--標竿學習活動」即屬被上訴人等虛構之活動
    ，在被上訴人等虛構之活動中，誣指「由納稅人公帑買單」
    ，與前一、所指自訴意旨內容並不生影響。
(三)、「言論自由為憲法所保障之人民基本權，法律固應予以最大
    限度之維護。為惡意散布謠言，傳播不實之言論，反足以破
    壞憲法所保障之基本權，依憲法第23條規定，自應予合理之
    限制。而刑法第310條之誹謗罪及公職人員選舉罷免法第92
    條之處罰規定，即屬法律對於非法言論所加之限制。又司法
    院釋字第509號解釋明確揭示行為人縱不能證明其言論內容
    為真實，然若能舉出相當證據資料足證其有相當理由確信其
    言論內容為真實者，因欠缺犯罪故意，即不得遽以誹謗罪相
    繩，亦即採取「真正惡意原則」。從而行為人對於資訊之不
    實已有所知悉，或可得而知，卻仍執意傳播不實之言論，或
    有合理之可疑，卻仍故意迴避真相，假言論自由之名，行惡
    意攻訐之實者，即有處罰之正當性，自難主張免責。再者，
    行為人就其所指摘或傳述之事，應盡何種程度之查證義務，
    始能任其有相當理由確信其為真實，而屬善意發表言論，應
    參酌行為人之動機、目的及所發表言論之散布力、影響力而
    為觀察，倘僅屬茶餘飯後閒談聊天之資者，固難課以較高之
    查證義務；反之，若利用記者會、出版品、網路傳播等方式
    ，而具有相當影響力者，因其利用之傳播方式，散布力較為
    強大，依一般社會經驗，其在發表言論之前，理應經過善意
    篩選，自有較高之查證義務，始能謂其於發表言論之時並非
    惡意。因此，倘為達特定之目的，而對於未經證實之傳聞，
    故意迴避合理之查證義務，率行以發送傳單、舉行記者會、
    出版書籍等方式，加以傳述或指摘，依一般社會生活經驗觀
    察，即應認為其有惡意。」（最高法院97年度台上字第998
    號判決）。本案被上訴人就上開報導以「人何寥落！鬼何其
    多？」、「全都被摸頭換面，捧富大笑」等斗大標題，且內
    容載有「全都是用納稅人公帑」、「‧‧‧或是，不乏只求
    名利而缺乏仁義之流，‧‧‧。」，全都是貶抑之詞，不論
    所謂「農政考察」或「99年度高階主管訓練--標竿學習活動
    」，被上訴人等以聯統日報第一版刊登自訴狀所載之內容，
    均屬以具有相當影響力者，因其所利用之傳播方式，散布力
    較為強大，依一般社會經驗，其在發表言論之前，理應經過
    善意篩選，自有較高之查證義務，始能謂其於發表言論之時
    並非惡意，但自訴人等不但不是根據任何傳聞記載，反而在
    完全沒有根據之情形下，以上揭內容刊登，其惡意明顯。
(四)、有關「花蓮縣政團隊」是否屬直接被害人部分，經查：所謂
    「某某政府團隊」，乃屬習慣用語，是指某政府由政府首長
    （尤指民選首長），所任用之政務官，就花蓮縣政府而言，
    即屬縣長傅縣長所任用之一級局、處長而言，乃自訴人等，
    屬可特定之人，苟有故意加以詆譭，自屬直接被害人。原審
    判決認為沒有「指名道姓」即屬非直接被害人，容有誤會。
    此見解若屬可採，則報紙虛構事實，指某某學校老師均性侵
    學生，則既未指名道姓，豈非不負任何誹謗罪責，在該某校
    任職之教師，也未受有名譽之損害，不平孰甚。尤以誣指自
    訴人「用納稅人的錢觀摩及旅遊」，乃指利用公帑挪為私用
    ，茲事體大，與直指上訴人等貪污無異，對上訴人等之名譽
    影響甚鉅，一般人也會誤以為花蓮縣長所任用之一級局、處
    長利用公帑旅遊，難謂上訴人等名譽未因此而受有損害云云
    。
二、按刑事訴訟法第319條第1項規定犯罪之被害人即得提起自訴
    ，所謂犯罪之被害人以因犯罪而直接被害之人為限，此觀司
    法院院字1306號解釋自明。申言之，從所訴事實形式上觀察
    如果屬實，在實體法上足認其為直接遭受損害之人即屬直接
    被害人，若在形式上判斷並非直接被害人，縱令以被害人自
    居，仍不得提起自訴（最高法院75年臺上字第742號判例意
    旨、86年度臺上字第3656號裁判意旨均可供參照）。
三、經查：
(一)、本件自訴人認被告吳耀欽、張麗英涉犯加重誹謗罪嫌，係以
    被告吳耀欽任創辦人、被告張麗英任發行人之聯統日報，在
    該報頭版刊載「現實錄？！人何寥落！鬼何多？」、「昔日
    挺謝之親密戰友轉投傅營西遊記全都被摸頭換面捧富大笑」
    之斗大不雅標題，及「名為到西部縣市的『農政考察』之旅
    ，一度被封為『五星級』最高品質的花蓮縣政團隊，『不恥
    下問』地前往西部各縣市觀摩取經兼旅遊，一行人『浩浩蕩
    蕩』全都是由納稅人公帑買單」等語，並有自訴人提出99年
    9 月13日出版之聯統日報1份附卷可稽。又聯統日報上開報
    導指稱之「農政考察」之旅，與自訴人所指舉辦之「99年度
    高階主管訓練-標竿學習活動」，被告及其辯護人於原審從
    未爭執有何不同，此從原審99年11月30日及同年12月24日準
    備程序筆錄（見原審卷第95至97頁），暨被告之辯護人於99
    年11月30日所提出之刑事準備狀、99年12月20日刑事準備續
    狀之內容可知（見原審卷第70至71頁、99頁），且自訴人自
    訴意旨之重點係在「前往西部各縣市觀摩取經兼旅遊，全都
    是由納稅人公帑買單」之內容係虛偽不實，倘原審認為聯統
    日報上開報導所指之「農政考察」之旅與花蓮縣長自行出資
    舉辦之「99年度高階主管訓練--標竿學習活動」不同，然而
    受命法官於準備程序中依同法第273條第1項第2、3、4、5款
    之規定，為了解被告是否為認罪之答辯、釐清兩造關於案件
    及證據之重要爭點，有關證據能力之意見，以及曉諭為證據
    調查之聲請，仍非不得對到庭之當事人、辯護人、代理人及
    輔佐人為相當之訊問，聽取渠等意見，彙整訴訟資料，以利
    審判之準備，然原審卻漏未就「農政考察」之旅，與「99年
    度高階主管訓練-標竿學習活動」是否不同，抑或是「農政
    考察」就是「99年度高階主管訓練-標竿學習活動」之內容
    等疑點，向當事人、辯護人等為相關之訊問、瞭解，即自行
    認定二者不同，尚嫌速斷。
(二)、又依現行地方制度法第56條第2、3項規定可知，縣長依法任
    免縣政府秘書長、一級單位主管及所屬一級機關首長（除主
    計、人事、警察、稅捐及政風之主管或首長外），且現行所
    謂「某某政府團隊」，乃屬習慣用語，依一般人之認知，乃
    是指某政府由政府首長（尤指民選首長），所任用之政務官
    ，就現行花蓮縣政府而言，即屬現任縣長所任用之一級局、
    處長而言，而自訴人依其主張皆屬花蓮縣政府之一級局、處
    長，乃自訴人等，於本案屬於可得特定之人，是就自訴意旨
    所指之事實，形式上來看，自屬直接被害人。原審判決認為
    沒有「指名道姓」即屬非直接被害人，尚有誤會。
四、綜上所述，原判決以自訴人等非直接被害人，逕就此等部分
    為不受理之判決，容屬誤會。自訴人等上訴意旨執此指摘原
    判決不當，為有理由，自應由本院將之撤銷，發回原審法院
    另為適當之處理，且不經言詞辯論為之。
據上論斷，應依刑事訴訟法第369條第1項但書、第372條，判決
如主文。
中    華    民    國   100    年    4     月    28    日
                      刑事庭審判長法  官  謝志揚
                                  法  官  許仕楓
                                  法  官  李水源
以上正本證明與原本無異。
本判決不得上訴。
中    華    民    國   100    年    4     月    28    日
                                  書記官  陳有信